【裁判字號】    98,訴,1652
【裁判日期】    990531
【裁判案由】    交付房屋 等
【裁判全文】
臺灣高雄地方法院民事判決              98年度訴字第1652號
原      告  丙○○
訴訟代理人  蔡進清律師
被      告  丁○○
            宋銀娣即楠榮企業社
上列當事人間請求交付房屋等事件，本院於民國99年5月12日言
詞辯論終結，判決如下：
    主  文
被告宋銀娣即楠榮企業社應將坐落高雄縣大社鄉○○段一三一、
一三二地號土地上門牌號碼高雄縣大社鄉○○路八十巷四號之未
辦理保存登記建物如附圖所示A 部分建物騰空，並將該部分建物
返還原告。
被告宋銀娣即楠榮企業社應自民國九十八年七月一日起至返還附
圖所示A 部分建物予原告之日止，按月給付原告新臺幣貳仟肆佰
捌拾貳元。
原告其餘之訴駁回。
訴訟費用由被告宋銀娣即楠榮企業社負擔。
本判決第一項、第二項得假執行，被告宋銀娣即楠榮企業社如以
新臺幣壹拾陸萬貳仟肆佰壹拾貳元為原告預供擔保，得免為假執
行。
原告其餘假執行之聲請駁回。
    事實及理由
一、按訴狀送達後，原告不得將原訴變更或追加他訴。但擴張或
    減縮應受判決事項之聲明者，不在此限，民事訴訟法第255
    條第1 項第3 款定有明文。原告原依據民法第179 條、第22
    7 條第1 項、第231 條、第348 條第1 項、第767 條之規定
    ，請求(1)被告丁○○應將坐落高雄縣大社鄉○○段131 、13
    2 地號土地上門牌號碼高雄縣大社鄉○○段80巷4 號未保存
    登記建物如附圖所示B 、C 部分騰空交付予原告，並自起訴
    狀繕本送達翌日起至交付上開建物之日止，按月給付原告新
    台幣（下同）11,532元。(2)被告宋銀娣應將坐落高雄縣大社
    鄉○○段131 、132 地號土地上門牌號碼高雄縣大社鄉○○
    段80巷4 號未保存登記建物如附圖所示A 部分騰空返還予原
    告，並自起訴狀繕本送達翌日起至交付上開建物之日止，按
    月給付原告5,497 元。嗣於訴狀送達後，原告依相同之請求
    權基礎及原因事實，請求被告應將坐落高雄縣大社鄉○○段
    13 1、132 地號土地上門牌號碼高雄縣大社鄉○○段80巷4
    號未保存登記建物如附圖所示A 部分騰空交付予原告，並自
    起訴狀繕本送達翌日起至交付上開建物之日止，按月給付原
    告2,482 元。原告所為訴之變更，核屬減縮應受判決事項之
    聲明，合於前述規定，應予准許。
二、原告主張：伊於民國98年3 月19日經本院96年度執字第6488
    9 號強制執行事件（下稱系爭執行事件），拍賣取得坐落高
    雄縣大社鄉○○段131 、132 地號土地（下稱系爭土地）及
    其上門牌號碼高雄縣大社鄉○○路80巷4 號之未辦理保存登
    記建物（如附圖所示A 、B 、C 部分，下稱系爭房屋，與系
    爭土地下合稱系爭房地），並於98年3 月26日取得權利移轉
    證書。被告丁○○為執行債務人，本應履行出賣人之義務，
    將系爭房地交付原告，詎其迄今尚未將系爭房屋如附圖所示
    A 部分（下稱A 部分房屋）交付原告，而將A 部分房屋出租
    予被告宋銀娣即楠榮企業社（下稱被告宋銀娣），現仍由被
    告宋銀娣占有使用中，惟被告間之租賃關係不能對抗原告，
    原告為系爭房屋之所有權人，被告宋銀娣無法律上權源占用
    A 部分房屋，應自A 部分房屋騰空返還原告。又被告丁○○
    遲未履行出賣人之義務，原告無法取得A 部分房屋之利益，
    受有相當於租金之損害，自得請求依系爭土地申報地價年息
    百分之10計算之給付遲延之損害賠償；被告宋銀娣無權占用
    A 部分房屋，受有相當於租金之不當利益，致原告受有損害
    ，原告亦得請求被告宋銀娣返還依系爭土地申報地價年息百
    分之10計算之不當得利新台幣（下同）2,482 元（計算式：
    申報地價1,840 ×161.88平方公尺×10% ＝2,482 ，元以下
    四捨五入）。為此依民法第179 條、第227 條第1 項、第23
    1 條、第348 條第1 項、第767 條之規定，提起本訴等語。
    並聲明：(一)被告應將A 部分房屋騰空交予原告。(二)被告應自
    起訴狀繕本送達翌日起至交付A 部分房屋之日止，按月給付
    原告2,482 元。(三)願供擔保，請准宣告假執行。
三、被告答辯：
  (一)丁○○以：伊同意將A 部分房屋交付原告，惟A 部分房屋伊
    最早在81年間出租給被告宋銀娣，目前由被告宋銀娣占用中
    ，伊已未向被告宋銀娣收取租金，應無須負遲延給付之損害
    賠償責任等語為辯，並聲明：(1)原告之訴駁回。(2)如受不利
    判決，願供擔保，請准宣告免為假執行。
  (二)被告宋銀娣則以：系爭房屋並非執行標的物，未經查封、拍
    賣及點交程序，不動產權利移轉證書亦未將系爭房屋列入，
    拍賣過程伊全然不知，拍賣公告所載關於租賃之情形，並非
    事實，系爭房屋之拍定，應屬無效，原告不能取得系爭房屋
    之所有權。又伊向被告丁○○承租A 部分房屋，最初於81年
    間承租，有簽訂書面契約，嗣於86年間續租，未簽訂書面契
    約，為不定期租賃，迄今仍依約繳交租金等語，資為抗辯。
    並聲明：(1)原告之訴駁回。(2)如受不利判決，願供擔保，請
    准宣告免為假執行。
四、兩造不爭執事實：
  (一)坐落高雄縣大社鄉○○段131 、132 地號土地於66年3 月19
    日登記為被告丁○○所有，土地上門牌號碼高雄縣大社鄉○
    ○路80巷4 號未保存登記建物房屋，於本院96年度執字第
    64489 號強制執行事件拍賣時，亦為被告丁○○所有。
  (二)A 部分房屋現由被告宋銀娣占用中。
五、本件之爭點：
  (一)原告依據買賣關係請求被告丁○○將A 部分房屋騰空交付予
    原告，有無理由？原告請求被告丁○○負遲延給付之損害賠
    償責任，有無理由？
  (二)原告依據所有物返還請求權請求被告宋銀娣將A 部分房屋騰
    空返還予原告，有無理由？原告請求被告宋銀娣返還不當得
    利，有無理由？如有，原告得請求之數額為何？
六、得心證理由：
  (一)原告依據買賣關係請求被告丁○○將A 部分房屋騰空交付予
    原告，有無理由？原告請求被告丁○○負遲延給付之損害賠
    償責任，有無理由？
    1.按物之出賣人，負交付其物於買受人，並使其取得該物所
      有權之義務，民法第348 條第1 項定有明文。次按強制執
      行法上之拍賣應解為買賣之一種，即拍定人為買受人，而
      以拍賣機關代替債務人立於出賣人之地位（最高法院49年
      台抗字第83號判例參照）。又按債務人應交出之不動產，
      現為債務人占有或於查封後為第三人占有者，執行法院應
      解除其占有，點交於買受人或承受人；如有拒絕交出或其
      他情事時，得請警察協助。第三人對其在查封前無權占有
      不爭執或其占有為前條第2 項但書之情形者，前項規定亦
      適用之。依前2 項規定點交後，原占有人復即占有該不動
      產者，執行法院得依聲請再解除其占有後點交之。前項執
      行程序，應徵執行費。強制執行法第99條亦有明定。足見
      ，執行債務人即出賣人應交出之不動產如為債務人占有，
      拍定人即得請求執行法院依強制執行法第99之規定辦理，
      倘若債務人已非現占有人，因不動產之出賣人履行將不動
      產交付於買受人之義務，係指轉移其物之占有於買受人而
      言，如不動產為第三人於查封前占有，出賣人並非現占有
      人，買受人如對於第三人是否有權占有之事實有爭執，亦
      僅能請求出賣人將其對於占有土地之第三人之返還請求權
      讓與出賣人以代交付，或於取得權利移轉證書後，本於所
      有權，逕向第三人請求，尚不得請求出賣人現實交付不動
      產，並以出賣人未現實交付為由，請求負給付遲延之損害
      賠償責任。
    2.經查：被告丁○○為系爭執行事件之執行債務人，原告於
      98年3 月19日經系爭執行事件執行程序，拍賣取得系爭房
      地，並經本院核發98年3 月26日雄院高96執強字第04889
      號權利移轉證書等情，業經本院調取強制執行事件卷宗核
      閱無誤。A 部分房屋雖經原告拍賣取得，然現非由執行債
      務人即被告丁○○占有，係由被告宋銀娣占有中，乃兩造
      所不爭執之事實。又被告宋銀娣並主張其自系爭房屋查封
      前即占有。是依前述說明，被告丁○○雖為執行債務人，
      然其現未占有A 部分房屋，自無從交付A 部分房屋予原告
      ，而被告宋銀娣現占有A 部分房屋，並主張於查封前占有
      ，則原告僅得請求被告丁○○讓與對於被告宋銀娣之返還
      請求權以代交付，尚不得請求被告丁○○現實交付A 部分
      房屋，並以其未現實交付為由，請求負給付遲延之損害賠
      償責任。原告請求被告丁○○將A 部分房屋騰空交予原告
      ，並自起訴狀繕本送達翌日起至交付房屋之日止，按月給
      付原告2,482 元，並無理由。
  (二)原告依據所有物返還請求權請求被告宋銀娣將A 部分房屋騰
    空返還予原告，有無理由？原告請求被告宋銀娣返還不當得
    利，有無理由？如有，原告得請求之數額為何？
    1.原告依據所有物返還請求權請求被告宋銀娣將A 部分房
      屋騰空返還予原告，有無理由？
      (1)按當事人主張有利於己之事實者，就其事實有舉證之責
        任。民事訴訟法第277 條前段定有明文。次按所有人對
        於無權占有或侵奪其所有物者，得請求返還之，民法第
        767 條前段亦有明定。原告以無權占有為由提起返還所
        有物之訴時，僅須證明其為物之所有人及該物現為被告
        占有為已足，若被告抗辯其因租賃而有權使用其物時，
        須就此有利於己之積極事實負舉證責任。又按出租人於
        租賃物交付後，承租人占有中，縱將其所有權讓與第三
        人，其租賃契約，對於受讓人仍繼續存在。前項規定，
        於未經公證之不動產租賃契約，其期限逾5 年或未定期
        限者，不適用之，民法第425 條固有明文。惟基於維謢
        民法債編修正前之既有秩序，以維繫法律之安定性。在
        民法債編修正、於89年5 月5 日施行前，所成立未經公
        證、期限逾5 年，或未定期限之不動產租賃契約，應無
        修正民法第425 條第2 項規定之適用。
      (2)本院執行處辦理系爭執行事件，前於96年7 月12日查封
        系爭土地，嗣於96年9 月13日會同執行債權人高雄縣大
        社鄉農會、被告丁○○及高雄縣仁武地政事務所人員查
        封系爭房屋，並於98年3 月19日由原告得標拍定，經本
        院核發98年3 月26日雄院高96執強字第04889 號權利移
        轉證書等情，業經本院調取強制執行事件卷宗核閱無誤
        ，並有權利移轉證書影本附卷可查（本院卷第7 頁）。
        A 部分房屋現由被告宋銀娣占有中，亦為兩造所不爭執
        。據此，原告主張其為A 部分房屋之所有人及該A 部分
        房屋現為被告宋銀娣占有等情，核屬有據，堪予採信。
        被告宋銀娣雖辯稱：系爭房屋並非執行標的物，未經查
        封、拍賣及點交程序，不動產權利移轉證書亦未將系爭
        房屋列入，拍賣過程伊全然不知，拍賣公告記載關於伊
        承租之情形並非屬實，系爭房屋之拍定，應屬無效云云
        。然權利移轉證書上所載之不動產，亦包括系爭房屋，
        系爭房屋為系爭執行事件之執行標的物，並經查封、拍
        賣程序，不動產權利移轉證書亦將系爭房屋列入無誤。
        至於系爭執行事件拍賣公告上關於系爭房屋使用情形及
        「拍定後不點交」之記載，性質上屬買賣契約內容之一
        部份，縱有錯誤記載或瑕疵，亦僅拍定人即買受人得主
        張是否受其拘束之問題，拍賣程序尚不因此而無效，被
        告宋銀娣前述抗辯，殊無可採。
      (3)被告宋銀娣抗辯伊向被告丁○○承租A 部分房屋，最初
        於81年間承租，有簽訂書面契約，嗣於86年間續租，未
        簽訂書面契約，為不定期租賃，迄今仍依約繳交租金云
        云，並以證人乙○○、甲○○之證詞為其論據。然證人
        乙○○到庭證稱：被告宋銀娣向被告丁○○承租A 部分
        房屋，曾經簽訂書面契約，但約定期限為何，伊不清楚
        ，因為被告丁○○與被告宋銀娣間有糾紛，被告丁○○
        不想自己去收租金，遂請伊幫忙向被告宋銀娣收租金，
        伊忘記幫忙收租金之期間等語（本院卷第177 至179 頁
        ），並無法確定被告宋銀娣承租A 部分房屋之期限為何
        ，尚難據此認被告宋銀娣所辯可採。證人甲○○雖到庭
        證稱：伊原名林顯章，與被告宋銀娣係配偶關係，被告
        宋銀娣從81年起開始向被告丁○○承租A 部分房屋，第
        1 次約定承租5 年，租金每月租金20,000多元，期滿有
        續租，第2 次有約定期限，期限多久、租金若干，伊不
        清楚，不清楚有無第3 次續租等語（本院卷第337 、33
        8 頁）。然經本院提示本院86年度執字第21974 號強制
        執行事件卷附租賃契約（本院卷第367 至370 頁），證
        人甲○○改稱：伊確實於88年4 月15日具狀並提出租賃
        契約，該租賃契約為真正，租賃契約所載之標的物即係
        A 部分房屋，第1 次簽約係伊簽署，後來續約也是伊簽
        署，該租賃契約係後來續約的，租約約定期限至89年10
        月30日止，期限屆滿後，被告丁○○口頭承諾繼續出租
        予伊與被告宋銀娣，並未經公證等語（本院卷第338 、
        339 頁）。證人甲○○證述與書面租賃契約相符部分，
        應值採信。足見，被告丁○○係將A 部分房屋出租予甲
        ○○，截至89年10月30日止，均係定期租賃，自89年10
        月31日起繼續出租予甲○○及被告宋銀娣，為不定期租
        賃。依前述說明，被告間之不定期租賃契約始於89年10
        月31日，係屬民法債編修正、於89年5 月5 日施行後，
        所成立未定期限之不動產租賃契約，有修正民法第425
        條第2 項規定之適用，亦即不適用修正民法第425 條第
        1 項支規定。是則，A 部分房屋雖經被告丁○○出租予
        甲○○、被告宋銀娣，且於被告宋銀娣占有中，被告丁
        ○○就A 部分房屋之所有權經原告拍賣取得，被告間之
        租賃契約，並無民法第425 條第1 項規定之適用，對於
        原告不得繼續存在，被告宋銀娣以其與被告丁○○間之
        租賃契約，對於原告主張其有權占有，自屬無據。
      (4)系爭房屋既經法院拍賣，由被上訴人標得，並發給權利
        移轉證書，辦畢所有權移轉登記，被告宋銀娣自不得以
        其與被告丁○○間之租賃關係，對抗原告。又拍賣不動
        產公告上所載「拍定後不點交」之拍賣條件，僅係促請
        應買人注意之任意事項，該記載尚不影響拍定人依法享
        有之權利，蓋所有人於法令限制之範圍內，得自由使用
        、收益、處分其所有物，並排除他人之干涉。所有人對
        於無權占有或侵奪其所有物者，得請求返還之，民法第
        765 條、第767 條分別定有明文。原告既因系爭執行事
        件拍賣取得系爭房屋之所有權，自得基於其所有權行使
        權利，並不因拍賣公告記載拍定後不點交而有異。
      (5)綜上，原告依據所有物返還請求權請求被告宋銀娣將A
        部分房屋騰空返還予原告，應有理由。
    2.原告請求被告宋銀娣返還不當得利，有無理由？如有，原
      告得請求之數額為何？
      (1)按無法律上原因而受有利益，致他人受有損害者，應返
        還其利益，民法第179 條前段定有明文。次按無權占有
        他人之不動產，可能獲得相當於租金之利益，為社會通
        常之觀念，有最高法院61年台上字第1695號判例可資參
        照。又按城市地方房屋之租金，以不超過土地及其建築
        物申報總價年息百分之10為限；土地法第79條所謂土地
        及建築物之總價額，土地價額依法定地價，建築物價額
        依該管直轄市或縣（市）地政機關估定之價額；土地所
        有人依本法申報之地價，為法定地價，土地法第97條第
        1 項、第148 條、土地法施行法第25條亦分別定有明文
        。又民法373 條之所以規定，除契約另有訂定外，買賣
        標的物之利益及危險，自交付時起均由買受人負擔，係
        為杜絕買賣當事人之間所生危險負擔之爭論而立法，並
        非為買受人與第三人間之糾紛而為。原告既依強制執行
        法第98條規定，於領得權利移轉證書之日起取得拍定不
        動產之所有權，自不因尚未受領點交而否認其對於系爭
        房屋之所有權，其自得依該所有權之法律關係對於侵害
        其所有權之第三人（即被告宋銀娣）請求返還占用A 部
        分房屋所獲相當於租金之不當得利。
      (2)本院審酌A 部分房屋占用系爭土地面積161.88平方公尺
        （另占用同段112 、185 地號土地，合計A 部分房屋基
        地面積共263.06平方公尺），係鐵架及石棉瓦結構，現
        作工廠使用，屋況老舊，座落於高雄縣大社鄉○○路80
        巷4 號，鄰近旗楠路，交通便利，周遭多屬住家，生活
        機能尚可，認以土地及房屋總價年息百分之8 計算相當
        於租金之不當得利，較為適當。系爭土地96年1 月之申
        報地價均為1,840 元，A 部分房屋占用系爭土地161.88
        平方公尺，A 部分房屋占用之土地申報總價為297,859
        元（1,840 ×161.88＝297,859 ），系爭房屋如附圖所
        示A 、C 部分之課稅現值為286,700 元，A 部分課稅現
        值約為162,412 元，（286,700 ÷464.37×263.06＝
        162,412 元，元以下四捨五入），有地價謄本、複丈成
        果圖及房屋稅籍證明書附卷可憑（本院卷第168 至170
        頁）。A 部分房屋及其占用之系爭土地總價額為460,27
        1 元（162,412 ＋297,859 ＝460,271 ），以年息百分
        之8 計算，被告宋銀娣占用系爭房屋每月獲有相當於租
        金之不當得利為3,068 元（460,271 ×8%÷12＝3,068
        ，元以下四捨五入），原告僅請求2,482 元，核屬有理
        ，應予准許。
七、綜上所述，原告依據民法第227 條第1 項、第231 條、第34
    8 條第1 項之規定，請求被告丁○○將A 部分房屋騰空交付
    予原告，並自起訴狀繕本送達翌日（即98年7 月1 日）起至
    交付房屋之日止，按月給付原告2,482 元，並無理由，應予
    駁回。原告依據民法第767 條、第179 條之規定，請求被告
    宋銀娣將A 部分房屋騰空返還予原告，並自起訴狀繕本送達
    翌日（即98年7 月1 日）起至返還房屋之日止，按月給付原
    告相當於租金之不當得利2,482 元，為有理由，應予准許。
八、本件判命被告宋銀娣將A 部分房屋騰空交付予原告及給付相
    當於租金之不當得利之價額（即A 部分房屋之課稅現值，不
    當得利部分不另計算），未逾500,000 元，爰依民事訴訟法
    第389 條第1 項第5 款之規定，依職權宣告假執行。被告宋
    銀娣陳明願供擔保，請准宣告免為假執行，核無不合，原酌
    定相當擔保金額准許之。至於原告敗訴部分，其假執行之聲
    請因訴之駁回而失所附麗，併予駁回之
九、綜上所述，本院原告之訴為一部有理由，一部無理由，依民
    事訴訟法第79條、第85條第1 項、第389 條第1 項、第392
    條第2項，判決如主文。
中    華    民    國    99    年    5     月    31    日
                  民事第三庭    法  官  陳宛榆
正本係照原本作成。
如不服本判決，應於送達後20日內，向本院提出上訴狀並表明上
訴理由，如於本判決宣示後送達前提起上訴者，應於判決送達後
10日內補提上訴理由書（須附繕本）。
中    華    民    國    99    年    5     月    31    日
                                書記官  周耿瑩

司法院資訊處製作；財團法人民間司法改革基金會備份。
